臺灣高雄地方法院民事判決　九十年度訴更字第一三號
　　原　　　告　乙○○
　　被　　　告　萬岱保險代理人股份有限公司
　　法定代理人　甲○○○
右當事人間請求損害賠償事件，本院判決如左：
    主    文
原告之訴暨其假執行之聲請均駁回。
訴訟費用由原告負擔。
    事     實    及    理     由
一、原告起訴主張：
  (一)原告於民國八十八年六月十二日至被告萬岱保險代理人股份有限公司任職，經陳
    俊龍經理問原告專職或兼職，原告了解其差異，選擇專職並簽署勞動契約書，原
    告即請陳經理為原告加入公司勞健保，然被告公司卻以業務員流動性高拒絕為原
    告辦理加保，是被告違反勞工保險條例第六條第一項第二款及第十一條規定為原
    告投保勞工保險之義務，致原告於八十八年十月二十一日時為客戶鍾明容送保單
    洽談保險途中發生意外事故，無法向勞保局請傷害給付而受有下列損害：
    (1)住院醫療費用新台幣（下同）四萬八千三百零九元。
    (2)原告因遭遇職業災害而致頭部外傷症候群、頸椎及腰椎退化性關節炎併神經根
      病變、脊柱遺存畸形等傷害，依勞工保險殘廢給付標準表規定為第七級殘廢，
      而依勞工保險條例第五十五條第三項「被保險人身體遺存障害，同時適合殘廢
      給付標表之第十四等級至第一等級間任何兩項目以上時，按其最高殘廢等級再
      升一等級給與之。」規定，可以第六級職業災害殘廢請領勞保給付八百一十日
      ，是以原告平均工資日薪為一千二百九十六元，計為一百零四萬九千七百六十
      元，此部份亦應由被告負責賠償。
    (3)原告因本件職業災害而致頸椎及腰椎退化行關節炎併神經根病變，一直在醫療
      中不能工作，依勞動基準法第五十九條第二款規定: 「勞工因遭遇職業災害而
      致傷害時，勞工在醫療中不能工作時，雇主應按其原領工資數額予以補償。」
      ，依原告每日薪資為一千二百九十六元，至今為兩年四月（計八百五十日），
      則原告得請求被告給付原領薪資之補償為一百十萬一千六百元。
  (二)按「僱用五人以上公司、行號，對年滿十五歲以上，六十歲以下勞工，應以其雇
    主或所屬團體或所屬機構為投保單位，全部參加勞工保險為被保險人，又投保單
    位不依本條例規定辦理投保手續者，勞工因此所受之損失，並應由投保單位依本
    條例規定之給付標準賠償之。」勞工保險條例第六條第一項第二款、第七十二條
    第一項分別定有明文。
    被告公司所僱用員工甚眾，既屬勞工保險之強制投保單位，並於原告到職時，即
    有為原告投保勞工保險之義務，不得藉詞以業務員流動率高或員工未要求，而減
    免該義務。原告係被告公司所任用培訓、參加考試而取得保險業務員資格，並繼
    續任職於被告公司，且被告公司提供原告辦公所需之場所、桌椅、電話、電腦、
    開早會、每週日上午教育訓練三小時，及每週一日參與徵才活動，受派至外縣市
    在職培訓，依公司之指示送交保單予客戶簽收後收據交還公司，且獎懲亦受被告
    公司之管理，而被告公司之業務員離職時均需填寫離職申請書並辦理交接，被告
    於八十九年六月二十二日於高雄市政府勞工局兩造有關職災補償調解時稱「本公
    司主管級一律強制加保，業務人員因流動率高，故均不加保」，乃自承不加保係
    因業務人員流動率高，而非因業務員不是其受僱人之故，足認被告係因求作業方
    便，而未為業務員加保。
  (三)被告於九十年八月七日所提準備書狀之業務承攬合約書，僅係被告為規避勞工保
    險條例強制投保規定而制定，其實質上係屬「僱用契約」：
    依據保險法第八條之一及財政部八十一年十月十五日公布之「保險業務員管理規
    則」，提及「所屬公司」，可知業務員與保險公司具有從屬性；該規則第十一條
    又提及「停職、離職、解聘、轉任」等名詞，乃屬僱傭契約之專用名詞，而規則
    第十四條復規定業務員不得同時登錄為二家以上之業務員，此與委任契約勞務提
    供屬「非排他性」有異。況依此規則，保險公司具有管理權、教育訓練責任。另
    保險業務員組織規定之建制、升遷制度、早會週會集會之制度化、團隊精神表面
    化、團隊精神表面化、福利項目制度化等，均為僱傭契約之特質，可知兩造為僱
    傭關係。且依上述規則，既稱保險「業務員」，則非承攬，因業務員尚須將招攬
    保險收取之費用繳回保險公司。是自不得以兩造間係簽訂「承攬契約」之名稱，
    而遽認係成立承攬契約，應以實質行為認定之。況所謂承攬，依民法規定係專指
    建築、製造及改造物品而言，顯然被告係以「承攬」之名，行「僱用」之實，而
    以規避勞工保險條例之規定。
  (四)再觀諸被告所提出之附屬約定事項管理規章，其名目固為承攬關係之權利義務，
    惟觀其內容均係其規定對員工如何之管理與約束，益證被告所稱兩造為「承攬關
    係」，而非「僱用關係」之說辭，不足採信，是原告既係受被告應徵任用，且受
    被告之監督指揮，辦理保戶之送件、取件工作，兩造間亦無簽訂被告所謂之「承
    攬合約」，而被告從無任何與原告終止契約關係之意思表示，則原告在離職前自
    係為被告公司之受僱員工無疑，被告所辯「兩造間為承攬關係」云云，實不足採
    等語。
  (五)綜上，爰依勞動基準法、勞工保險條例、侵權行為之法律關係提起本件訴訟。並
    聲明：被告應給付原告二百十九萬九千六百六十九元及自八十八年十月二十一
    日起至清償日止，按週年利率百分之五計算之利息。
    願供擔保，請准宣告假執行。
二、被告則以：
  (一)兩造並無僱傭關係：
  　依行政院勞工委員會八十三年八月五日臺八十三勞保二字第五０九一九號函所示，
    保險業務員登錄招攬保險，其與保險業、保險代理人公司、保險經紀人公司等，
    若無僱傭關係時，該業務員如確有登錄並實際從事招攬保險工作，其參加相關保
    險業職業工會為會員並為自營作業者，則由該等職業工會申報參加勞工保險；又
    上揭令函亦明示，保險業務員招攬保險，與保險業、保險代理人公司、保險經紀
    人公司等，是否有僱傭關係問題，應依雙方勞動關係之具體內容認定之，若保險
    業務員實際從事保險業務招攬工作，並按業績多寡支領報酬，但毋需接受公司之
    管理監督，且公司亦無要求任何出勤打卡，應視為承攬關係。
    本件被告公司並無要求原告任何出勤打卡，對於原告招攬保險之方式、時間、地
    點亦未指示安排，原告無需接受被告公司之管理監督，難認兩造有僱傭關係存在
    。再者，原告自認有簽立被告公司制式業務承攬合約書暨附屬約定事項，而依附
    屬約定事項第十九條第二款約定，任何一方得以書面通知日起至十五日後終止本
    合約書，顯然異於勞動基準法關於勞雇關係契約終止之規定，由此亦可佐見兩造
    間並非僱傭關係。
  (二)原告另稱係被告指示其於八十八年十月二十一日晚間八時許送件予保戶鍾明容云
    云，蓋保險業務員承攬案件，有何文件要送交保戶，均係自行安排時間，被告公
    司從無指示干涉。又原告於與被告公司簽立承攬合約前，已考試取得從事保險業
    務員之資格，原告謂其係被告公司所任用培訓參加考試而取得保險業務員資格云
    云，並非事實。被告公司並未提供原告電腦，亦無提供固定之辦公桌椅；再者，
    被告公司亦未強制要求原告開早會，更無每週日上午教育訓練三小時，每週五參
    與徵才活動，及派至外縣市培訓之情，原告所述不實。至被告公司有為主管辦理
    投保，乃因被告公司與主管簽立聘僱合約書，有僱傭關係，原告簽立承攬合約書
    所生與被告公司之權利義務關係不同於主管簽立聘僱合約書所生與被告公司之權
    利義務關係，原告以被告公司有為主管投保，亦應為其投保云云，洵非可採。
  (三)關於依勞工保險條例第七十二條第一項請求住院醫療費用四萬八千三百零九元部
    分：
    本件原告所呈資料証據，尚難逕認符合因執行職務而致傷害之要件，至普通傷病
    門診住院醫療保險給付乃全民健康保險範圍，依原告所提醫療費用單據，其有健
　　保，亦無普通傷病門診住院醫療保險給付之損失。依勞工保險條例第七十二條第
    一項之規定，要必勞工因未投保勞保而受有不能請領給付之損失，始有適用。原
    告並無住院醫療費用保險給付之損失，其依上揭規定請求賠償住院醫療費用，要
    無可採。縱認原告符合因執行職務而致傷害之要件，其未參加勞保與參加勞保之
    差異，在於參加勞保者得減免部分負擔部分，至掛號、証明書費及其他非門診住
    院醫療保險給付範圍內之費用，仍應自行負擔給付，是計算未參加勞保所受之損
    失，此部分費用不能列入計算。
  (四)關於依勞工保險條例第七十二條第一項請求殘障給付一百四十萬四千五百四十元
    部分：
    依原告所提訴外人鍾明容之保單，於要保人／被保險人額外聲明事項欄位載：「
申請日應為88.9.18」，原告主張其於八十八年十月二十一日受傷，係為客戶鍾
    明容先生送保單途中發生車禍所致云云，被告予以否認。縱原告係為客戶鍾明容
    送保單途中發生車禍，依勞工保險被保險人因執行職務而致傷病審查準則第四條
    第一項及第十八條之規定，本件原告並未說明車禍原因，亦無車禍報案相關証據
    資料可稽，尚難逕認符合因執行職務而致傷害之要件；又依勞工保險條例第五十
    三條、第五十四條之規定，然觀諸原告所提診斷証明書，難認已符合上述請領殘
    障給付之要件，則其主張被告應依殘廢給付標準賠償，要無可採。且依原告所提
    診斷証明書，並無「脊柱遺存畸形」之記載；又頭部外傷症候群、頸椎及腰椎退
    化性關節炎併神經根病變，尚難認與勞工保險殘廢給付標準表第８項之「中樞神
    經系統機能遺存顯著障害，終身祗能從事輕便工作者」相符而為第七級殘廢；是
    原告主張其符合殘廢給付標準表兩項目以上，得按最高等級再加升一等級，即以
    第六級殘廢計算被告應賠償金額，亦無可採。又原告自八十八年六月十二日任職
    ，同年十月二十一日發生車禍，共一百三十二天，所領工作報酬共十七萬一千零
    四十元，計算式如下：980+120,352+45,439+4,275=171,046，依勞動基準法第二
    條第四款規定，其平均工資為一千二百九十六元（171,040÷132=1,296），原告
    起訴狀謂其平均工資一千三百三十元，準備書狀改謂係一千七百三十四元，均非
    正確，則依該錯誤數額計算得請求殘廢給付賠償之金額，亦係錯誤。
  (五)關於依勞動基準法第五十九條第二款規定，請求原領薪資之補償一百四十五萬六
    千五百六十元部分：
    按「勞動基準法第五十九條有關雇主應負之職業災害補償與勞工保險條例第三十
    四條第一項之勞工保險局應給付勞工職業傷害補償或職業病補償之適用範圍、給
    付義務人、有關職業災害與職業傷害之定義均不相同，勞動基準法及勞工安全衛
    生法係在規範資方即雇主之責任，而勞工保險條例係在規定保險人即勞工保險局
    對被保險人之勞工有關勞保給付之範圍，二法之立法目的原不同，因此在認定是
    否構成職業災害，自應依勞工安全衛生法之定義為之。」最高法院八十七年度勞
    上字第十三號著有判決，最高法院八十六年度勞上字第三十六號判決亦持相同見
    解。因此，縱如原告所言，兩造有僱傭關係，且其係於八十八年十月二十一日二
    十時送保單予客戶鍾明容途中發生車禍意外事故，揆諸上揭最高法院判決意旨，
    原告亦不得請求被告依勞動基準法第五十九條之規定為補償。
  (六)按民法第一百九十三條第一項係規定不法侵害他人之身體或健康者，對於被害人
    因此喪失或減少勞動能力，或增加生活上之需要時，應負損害賠償責任。原告得
    援引該條規定請求賠償之對象，係於車禍事故中不法侵害其身體健康之肇事者，
    要非其所認之雇主即被告，是原告另謂依民法第一百九十三條勞工因公受傷，雇
    主應負喪失或減少勞動力之損失至該勞工退休日及增加生活需要之賠償，如醫藥
    費、復健費用等云云，顯無可採。
  (七)被告公司舉辦活動情形不一定，但並無強制規定簽立業務承攬合約書之新進業務
    人員參加被告公司舉辦之活動，被告公司僅係鼓勵新進保險業務人員多參加活動
    ，藉以吸收他人經驗，增加本身之保險業績，若新進業務人員不為參加，係其本
    身放棄學習機會，並無任何處罰規定，新進保險業務人員係按件計酬，與其出席
    參加活動情形無關等語置辯。
  (八)綜上，並聲明：求為判決駁回原告之訴；訴訟費用由原告負擔；如受不利判決，
    願供擔保請准宣告免為假執行。
三、原告主張於八十八年六月十二日至被告公司任職，被告公司拒絕為原告辦理投保
    勞工保險，而原告於八十八年十月二十一日時發生意外事故，無法向勞保局申請
    傷害給付等情，為被告所不爭執，自堪信為真實。從而，兩造所爭執者，即被告
    有無義務為原告投保勞工保險及原告請求之金額是否有理由等，是本院首應審酌
    者，即被告有無義務為原告投保勞工保險。
四、被告有無義務為原告投保勞工保險？
  (一)按勞動基準法之適用範圍僅限於勞動契約，而不及於其他類型之契約。依勞動基
    準法第二條第六款規定，稱勞動契約者，指約定勞雇關係之契約而言。而所謂「
    勞雇關係」，依通說所見，乃勞工與其僱主間具有從屬的關係，勞工受雇主之指
    揮監督而從事非獨立之勞務者，始為勞動契約。就形式上言，參照勞動基準法第
    二條第六款規定，自係約定「勞雇關係」之契約，而其契約之內容，依勞動基準
    法施行細則第七條規定，應就工作場所及從事之工作有關事項、工作開始及終止
    之時間、休息時間及休假、請假有關事項、工資之議定、調整及給付之日期與方
    法、退休金、勞工福利及安全衛生等項為約定；就其內涵言，勞工與雇主間應有
    從屬性，即一般學理上亦認勞動契約當事人之勞工，具有下列特徵：(一)人格從屬
    性，即受雇人在雇主企業組織內，服從雇主權威，並有接受懲戒或制裁之義務。
    (二)親自履行，不得使用代理人。(三)經濟上從屬性，即受雇人並不是為自己之營業
    勞動而是從屬於他人，為該他人之目的而勞動。(四)納入雇方生產組織體系，並與
    同僚間居於分工合作狀態。勞動契約之特徵，即在此從屬性（最高法院八十三年
    度台上字第三四七號判決參照），換言之，勞動基準法所規定之勞動契約，係指
    當事人之一方，在從屬於他方之關係下，提供職業上之勞動力，而由他方給付報
    酬之契約，與委任契約之受委任人，以處理一定目的之事務，具有獨立之裁量權
    者有別（最高法院八十三年度台上字第七二號判決參照）。
  (二)承前，保險業務員登錄招攬保險，其所屬之保險代理人公司是否有義務幫業務員
    申報勞工保險，即應以保險業務員與保險代理人公司間契約是否存在「從屬性」
    為定，亦即應依雙方勞動關係之具體內容認定之。報酬給付方式（有底薪制與佣
    金制）並非唯一考量之因素。故佣金制之保險業務員，如與受有底薪制之業務員
    ，同樣接受公司之管理、監督，並從事一定種類之勞務給付，應視為有勞動契約
    存在，應由所屬公司申報參加勞工保險。惟如雖實際從事保險業務招攬工作，按
    業績多寡支領報酬，但無須接受公司之管理監督，公司亦無要求任何出勤打卡等
    ，則應視為雙方不具從屬性之勞動關係，由該等職業工會申報參加勞工保險，行
    政院勞工委員會八十三年八月五日台勞保二字第五０九一九號函持相同見解。
  (三)經查：
    原告於九十一年三月二十九日當庭陳稱：「公司沒有讓我們打卡，但每天都要
      進公司開會，如果外地有訓練，一定要參加，不參加會罰錢」、「早會沒有強
      制，新進人員增員活動一定要去，週年週日早上訓練課程一定要到，不去會如
      何，不太記得了」、「報酬部分是按件計酬，沒有底薪」等語，就其中「外地
      訓練」部分，經原告於九十一年四月二十六日言詞辯論時補稱「假日早上訓練
      課程一定要到，平均二、三個月要到外地作教育訓練，如果不去的話，旅館的
      錢要由我們自己付，這是我的主管告訴我的」等語，且自認被告九十一年四月
      二十二日提出陳報之「被告公司舉辦活動情形不一定，但並無強制規定簽立業
      務承攬合約書之新進業務人員參加被告公司舉辦之活動，被告公司僅係鼓勵新
      進保險業務人員多參加活動，藉以吸收他人經驗，增加本身之保險業績，若新
      進業務人員不為參加，係其本身放棄學習機會，並無任何處罰規定，新進保險
      業務人員係按件計酬，與其出席參加活動情形無關」等情屬實，準此，原告於
      任職公司期間，並無一定上班時間，而其報酬取決於招攬保險業務多寡而定，
      並無固定薪資，對於被告舉辦活動亦無不參加之處罰規定。
    本件被告於九十年八月七日提出該公司「業務承攬合約書」及「附屬約定事項
      」，本院提示該合約書並詢問原告是否簽具，業經被告於九十年八月七日當庭
      自認，雖嗣經本院於九十一年四月二十六日再度提示，經原告陳稱：「我不記
      得我到底有沒有簽那份？我的主管拿什麼叫我簽，我就簽，沒有看裡面的內容
      」等語，本院審酌原告前既已自認，後為不記憶之陳述，難認為前自認之撤銷
      ，是兩造間之契約關係，應以被告提出之「業務承攬和約書」及「附屬約定事
      項」為據。
    依上開業務承攬合約書前言載明：「業務員依下列約定及條件完成承攬之工作
      時，萬岱保險即依約定給付報酬」等語，足見兩造契約關係，並非以所付出之
      勞務為契約內容，而係以勞務付出所得結果為內容，亦即原告並非完全為被告
      之目的勞動而喪失自己經濟上獨立性。換言之，原告可控制自己營業勞動而不
      從屬於被告。
    除「附屬約定事項」第一條約定「業務員除非將其姓名填於人身保險要保書上
      ，否則無權要求給付招攬該保險之承攬報酬及獎金，倘業務員與其他業務員共
      同招攬同一保件時，則該保件之業績將平均分配予要保書上有署名之業務員」
      、第九條約定「為確保業務員完成之工作品質，萬岱保險得要求業務原提出相
      關之保險招攬服務工作報告」、第十五條約定「萬岱保險有權隨時在業務員應
      得之任何款項上扣抵業務員對萬岱保險所負之一切債務及責任，倘業務員確有
      到期或即將到期之債務或責任時，該業務員不得對此項扣除行為提出任何異議
      」、第二十一條約定「萬岱保險訂有四星會、高峰會、年度榮譽會、國外旅遊
      等獎項，以表揚獎勵作業持之以恆及業績表現優秀的業務員，其獎勵辦法由公
      司另訂之」等外，該附屬約定事項並無規範或懲戒業務員之約定，而觀諸前揭
      約定係獎金計算標準、控制招攬業務品質、對業務員債權之優先扣抵獎金及鼓
      勵業績成長，該約定並未使業務員即原告喪失其營業勞動控制力，亦不使業務
      員有服從被告公司權威而接受懲戒或制裁之義務，且無要求業務員必須親身履
      行，僅需於要保書上填載姓名，否則不計入業績。
    原告主張依保險法第八條之一及財政部八十一年十月十五日公布之「保險業務
      員管理規則」中「所屬公司」、「停職、離職、解聘、轉任」等名詞而認定業
      務員與保險公司係僱傭關係云云，顯未就具體契約內容認定，且尚難逕依該條
      文內容而得認定是否具從屬性之勞動關係，原告此部分主張，自不足採。
    原告另主張保險公司具有管理權、教育訓練責任、保險業務員組織規定之建制
      、升遷制度、早會週會集會之制度化、團隊精神表面化、團隊精神表面化、福
      利項目制度化等，均為僱傭契約之特質。且既稱保險「業務員」，則非承攬，
      顯然被告係以「承攬」之名，行「僱用」之實，而以規避勞工保險條例之規定
      ，此部分原告既已自認被告所提前揭陳報內容，意即被告所辦活動並無強制性
      ，與所得報酬多寡無關，是原告此部分主張亦難為本件契約是否為具從屬性之
      勞動性質之認定，委無足採。
    原告又主張附屬約定事項管理規章之內容均係規定對員工如何之管理與約束，
      是原告既係受被告應徵任用，且受被告之監督指揮，辦理保戶之送件、取件工
      作，兩造間亦無簽訂被告所謂之「承攬合約」，而被告從無任何與原告終止契
      約關係之意思表示，則原告在離職前自係為被告公司之受僱員工無疑云云，此
      部分原告並未具體指稱附屬約定事項中何條約定原告應受原告如何之指揮監督
      ，且該附屬約定書之內容，並無對被告有懲戒或指揮之權利，而原告所指送件
      、取件係保險招攬之工作內容，是原告所稱亦難為系爭契約關係性質認定之依
      據。
  (四)綜上，原告於為被告公司招攬保險業務時，(1)並未喪失人格從屬性，即原告並無
    服從被告權威而有接受懲戒或制裁之義務；(2)並未強制原告需親自履行，未於要
    保書上填載姓名時，則不記入業績；(3)原告仍保有營業勞動控制力，亦即獲得報
    酬多寡仍有自主性，並非完全為被告之目的而勞動；(4)原告係單獨從事保險招攬
    工作，其工作性質與報酬給付標準係以個人業績為定，並不需與同僚分工合作。
    準此，參照前揭說明，本件原告與被告之契約關係，並非具從屬性之勞動關係，
    亦即原告應經由所參加之職業工會申報勞工保險，被告並無義務為原告申報勞工
    保險，從而，被告既無義務為原告申報勞工保險，則原告主張被告未依法為其申
    報勞工保險而受損害，並依勞工保險條例第七十二條第一項、勞動基準法及侵權
    行為之法律關係請求被告給付二百十九萬九千六百六十九元及自八十八年十月二
    十一日起至清償日止，按週年利率百分之五計算之利息，於法無據，為無理由，
    應予駁回。
五、原告受敗訴判決，其假執行之聲請即失所依據，應併予駁回。
六、兩造其餘攻擊防禦及舉證方法，核與本件判決結果不生影響，爰不予以審酌，併
    此敘明。
七、訴訟費用負擔之依據：本件原告之訴為無理由，應依民事訴訟法第七十八條定之
    。
中　　　華　　　民　　　國　　九十一　　年　　　五　　　月　　十七　　　日
                              臺灣高雄地方法院民事第六庭
~B法　　　官　楊智守
右為正本係照原本作成。
如不服本判決，應於送達後廿日內，向本院提出上訴狀並表明上訴理由，如於本判決
宣示後送達前提起上訴者，應於判決送達後十日內補提上訴理由書（須附繕本）。
中　　　華　　　民　　　國　　九十一　　年　　　五　　　月　　十七　　　日
~B法院書記官　劉企萍
